【裁判字號】    90,上易,566
【裁判日期】    900130
【裁判案由】    違反商標法
【裁判全文】
臺灣高等法院臺中分院刑事判決                      九十年度上易字第五六六號
    上  訴  人  台灣台中地方法院檢察署檢察官
    被      告  丙○○
右上訴人因被告違反商標法案件，不服台灣台中地方法院八十九年度易字第四二三二
號中華民國九十年一月三十日第一審判決（聲請處刑案號：台灣台中地方法院檢察署
八十九年度偵字第一五六六七號暨聲請併案辦理八十九年度偵字第一八六二二號），
提起上訴，本院判決如左：
    主    文
上訴駁回。
    理    由
一、聲請簡易判決處刑意旨略以：丙○○係台中市○○區○○路六三０號之小泰山電
    視遊樂器之負責人，以販賣家庭遊樂器主機、光碟週邊設備為主要業務，明知某
    不詳姓名成年男子（待查）持以出售之ＰＬＡＹＳＴＡＴＩＯＮ（簡稱ＰＳ）遊
    戲光碟片售價每片分別僅約新台幣（下同）三十元，與日商新力股份有限公司製
    造之正版光碟片每片售價一千至一千五百元不等相去甚遠，而明知均係仿冒該公
    司申請經濟部註冊商標之光碟片，竟基於概括之犯意，連續以右開賤價販入後，
    再分別以每片五十元之單價賣出牟利，而連續販賣仿冒商標之商品。嗣於民國（
    下同）八十九年九月六日，為內政部警政署保安警察第二總隊第三大隊於右開小
    泰山電視遊樂器店查獲，並扣得丙○○所有販入尚未賣出之仿冒ＰＳ遊戲光碟片
    六百六十片。案經內政部警政署保安警察第二總隊第三大隊移送偵辦。被告丙○
    ○所為，係犯商標法第六十三條之販賣仿冒商標商品罪嫌等情。
二、按犯罪事實應依證據認定之，無證據不得推定其犯罪事實，又不能證明被告犯罪
    者，應諭知無罪之判決。刑事訴訟法第一百五十四條、第三百零一條第一項分別
    定有明文。另事實之認定，應憑證據，如不能發現相當證據，或證據不足以證明
    ，自不能以推測或擬制之方法，以為裁判基礎，且認定不利於被告之事實，應依
    積極證據，苟積極證據不足為不利於被告事實之認定時，即應為有利於被告之認
    定，更不必有何有利之證據，最高法院四十年度台上字第八六號、三十年度上字
    第八一六號判例參照。
三、本件公訴人認被告丙○○涉犯販賣仿冒商標商品之罪嫌，無非係以被告之自白、
    告訴人甲○○○○腦娛樂股份有限公司之指訴，及查扣仿冒之遊戲光碟六百六十
    片為其依據。然訊之被告，固坦承販賣仿冒遊戲光碟被查獲之事實，惟否認有以
    告訴人之商標來行銷該些遊戲光碟，辯稱：該些光碟係向一綽號「小陳」之男子
    所購買，每片外觀包裝上僅載遊戲名稱，並無任何告訴人主張之商標，且伊與購
    買者間只有交付遊戲光碟之簡單行為，並未透過遊戲主機為任何介紹或主張，是
    以遊戲光碟經由遊戲主機能否顯現告訴人之商標，伊不清楚等語。
四、經查，該些扣案之六百六十片仿冒遊戲光碟，於外觀包裝上（包括光碟片載體本
    身）並無任何告訴人之商標乙節，業經會同警察取締之告訴代理人曾筱茜律師逐
    一檢查明確，此有其出具內載「光碟片表面及包裝紙上故意將PLAY STATION商標
    及公司名稱除去」之鑑定報告書一紙附卷可稽（偵查卷第七頁），且原審當庭勘
    驗採樣存放於贓物庫之遊戲光碟八片結果，其外觀上確無任何告訴人之商標，此
    有原審九十年一月十六日審判筆錄在卷可佐。
五、次查，告訴人雖主張，該些遊戲光碟透過遊戲主機，經由電磁作用，可於主機之
    螢幕上呈現告訴人獲准註冊之商標圖樣，其標示型態足始一般商品購買人認識其
    表彰商品之來源，解釋上應屬商標法第六條第一項所稱之其他類似物件之範疇云
    云；惟按商標之申請註冊，應指定使用商標之商品類別及商品名稱，以申請書向
    商標主管機關為之，不同類別之商品應分別申請，而商品之分類則由施行細則定
    之，商標法第三十五條第一項、第二項定有明文，又扣案之遊戲光碟係將電腦遊
    戲軟體以電腦語言寫成程式，再將之組譯成適合電腦主機讀取之檔案，而儲存於
    光碟片內，然電腦遊戲軟體本身係屬他人之創作而為著作之一種，此觀諸我國著
    作權法第三條第一項第一款規定「著作」係指屬於文學、科學、藝術或其他學術
    範圍之創作自明，故人之創作原則上為無形，其有形之「著作原件或其重製物」
    均僅為表達該著作（創作）之具體方法或其存在客體而已，應非著作之本身，此
    參諸著作權法第十條之一「依本法取得之著作權，其保護僅及於該著作之表達，
    而不及於其所表達之思想、程序、製程、系統、操作方法、概念、原理、發現」
    之規定可知，是以無形之著作常需依附於有形之物體，並非可謂該被依附之客體
    即屬著作本身，故本件涉嫌被重製之電腦遊戲軟體係以電腦語言寫成程式，再將
    之組譯成適合電腦主機讀取之檔案而儲存於光碟片內，電腦遊戲軟體本身雖屬著
    作，然光碟片則係被依附之載體（物體），二者於概念上自有區別之必要；再我
    國商標法施行細則第四十九條第九類之產品經列示計有：科學、航海、測量、電
    氣、攝影、電影、光學、計重、計量、信號、檢查（監督）、救生和教學用具及
    儀器、聲音或影像記錄、傳送或複製（再生）用器具、磁性資料載體、記錄磁碟
    、自動販賣機及貨幣操作（管理）器具之機械裝置、現金出納機、計算機及資料
    處理設備、滅火器械等物，修正前施行細則第二十四條第七十二類則規定：電腦
    、計算機、收銀機（八十年十月二十三日公布），修正前施行細則第二十七條第
    八十類規定：計算機（七十一年五月六日公布），綜上以觀，均係以有形之物體
    為該類之商品，並未包括電腦軟體或電腦程式，是單就電腦遊戲軟體而言，並無
    從為該類之商品，反之，光碟片本身因可為電腦磁性資料之載體，為上開種類之
    商品，而應受商標法之規範，故就一般社會常情，電腦遊戲軟體之出售，均係將
    寫成電腦軟體之電腦程式所組譯成之檔案，儲存於適於儲存檔案之載體（如光碟
    片、磁碟片等），或再加上適度之包裝後，以實物之方式出售，因而本件所應推
    究者，乃遊戲軟體所附著之商品即扣案之光碟片本身有無使用商標之問題，而非
    其內所隱藏之遊戲軟體程式之創作本身。次按商標之使用，商標法第六條明定係
    指行銷之目的，將商標用於商品或其包裝、容器、標貼、說明書、價目表或其他
    類似物件上，而持有、陳列或散布者，是商標之使用應係指行為人基於行銷之目
    的所為之以商標表徵商品行為，反是，若非出於行為人、非基於行銷之目的或非
    表徵商品之使用行為，均不構成商標法第六條所謂商標之使用；今扣案之遊戲光
    碟縱如告訴人所言透過遊戲主機，可於主機螢幕上出現商標圖樣（是否可呈現原
    審並未一一勘驗過），且其標示型態足資一般商品購買人認識其表彰商品之來源
    ，然透過此執行過程呈現出數位化商標之行為人為購買光碟片之消費者，並非販
    賣該光碟片之被告，且該數位化商標之顯現時間係後於被告出售光碟片予消費者
    之交易過程，而於消費者購買後自行打玩之時始呈現之，其表徵已非基於行銷之
    目的，簡言之，該數位化商標之呈現並非被告基於行銷之目的所為表徵商品之商
    標使用行為，不符合商標法第六條商標使用之要件。綜上所述，認被告所販賣之
    盜版遊戲光碟於光碟片本身及外觀包裝上既無告訴人之商標，即與商標法無涉，
    本件應屬有否違反著作權法之問題。此外，復查無任何積極證據足資證明被告有
    何公訴人所指之犯行，依右揭條文規定，原審為被告無罪之諭知，核無不合，檢
    察官上訴意旨略以：「被告對於正品、仿品之別，以及價格高低、貨品來源與管
    道等，均心知肚明，乃其進貨不明來源之光碟，並以超乎行情之價格廉售，謂其
    無仿冒販售之意，童稚亦不會相信，何況其既以販買仿冒光碟為業，必先觀看商
    品內容始能向人推銷，且於顧客詢問通關密訣時，亦必播放光碟片加以解說，而
    光碟片只要經機器執行即會出現被害人公司之名稱、商標，被告又非目盲焉能不
    知有此公司名稱及商標等內容？因之被告既明知所販賣之光碟片為仿賣被害人公
    司之產品，且以顯然低於市價之價格出售，足徵其有對顧客主張販賣被害人公司
    登記商標之產品之意思殆無疑義」等語。惟查被告並無違反商標法之犯行，原審
    已於理由詳加敘明，核無違誤，上訴為無理由，應予駁回。
六、檢察官雖就被告違反著作權法部分聲請併案辦理，惟因起訴事實既為被告無罪之
    判決，則與併案部分即無裁判上一罪關係，本院自無權予以審究，應退還檢察官
    另行處理。
七、據上論斷，應依刑事訴訟法第三百六十八條，判決如主文。
本案經檢察官乙○○到庭執行職務。
中      華      民      國      九十     年       四      月    十九    日
                                  臺灣高等法院臺中分院刑事第三庭
                                        審判長法  官  方  艤  駐
                                              法  官  胡  忠  文
                                              法  官  劉  連  星
右正本證明與原本無異。
不得上訴。
                                              書記官  顏  子  良
中      華      民      國      九十     年       四      月    二十    日
                                                                        Ｉ


司法院資訊處製作；財團法人民間司法改革基金會備份。
